【裁判字號】    99,訴,192
【裁判日期】    991222
【裁判案由】    損害賠償等
【裁判全文】
臺灣臺中地方法院民事判決  99年度訴字第192號
原      告  甲○○
訴訟代理人  乙○○
被      告  庚○○
訴訟代理人  鐘登科    律師
複代理人    廖奕婷    律師
複代理人    癸○○
被      告  子○房屋仲介有限公司
法定代理人  壬○○
被      告  丑○實業股份有限公司
法定代理人  丙○○
受告知人    辛○○
當事人間損害賠償等事件，本院於99年12月6日言詞辯論終結，
判決如下：
    主    文
原告之訴及假執行之聲請均駁回。
訴訟費用由原告負擔。
    事實及理由
壹、程序方面：
    按當事人得於訴訟繫屬中，將訴訟告知於因自己敗訴而有法
    律上利害關係之第三人；受告知人不為參加或參加逾時者，
    視為於得行參加時已參加於訴訟，準用第63條之規定。民事
    訴訟法第65條第1項、第67條定有明文。又參加人對於其所
    輔助之當事人，不得主張本訴訟之裁判不當。但參加人因參
    加時訴訟之程度或因該當事人之行為，不能用攻擊或防禦方
    法，或當事人因故意或重大過失不用參加人所不知之攻擊或
    防禦方法者，不在此限。參加人所輔助之當事人對於參加人
    ，準用前項之規定。同法第63條亦有規定。所謂有法律上利
    害關係之第三人，係指本訴訟之裁判效力及於該第三人，該
    第三人私法上之地位，因當事人之一造敗訴將致受不利益，
    或其私法上之地位因當事人之一造敗訴，於法律上或事實上
    依該裁判之內容或執行結果，將致受不利益者而言。本件被
    告庚○○主張就坐落台中市○○區○○路一段365號之9之三
    層樓透天厝（以下簡稱系爭房屋），在移轉登記予原告前，
    固係登記於被告庚○○名下，惟實際上系爭房屋原為第三人
    辛○○所有，並由辛○○自己管理、使用、處分，僅係借名
    登記於被告庚○○名下。從而，有關系爭房屋之權利義務關
    係實應歸屬於第三人辛○○，被告庚○○與第三人辛○○間
    就系爭房屋之借名登記法律關係，應類推適用民法委任之相
    關規定。故原告向被告請求減少價金是否有理由，於法律上
    及事實上均影響第三人辛○○之權益，本件訴訟之裁判效力
    雖不及於第三人辛○○，惟倘被告庚○○經鈞院判決應對原
    告負賠責任，被告庚○○自得依委任之相關規定向第三人辛○○求償，是以，第三人辛○○將因本件裁判之內容，於法
    律上或事實上受有不利益，即就本件訴訟有法律上之利害關
    係而聲請將本件訴訟告知第三人辛○○等語。核與前開規定
    相符，又受告知人辛○○雖未參加本件訴訟，視為於得行參
    加時已參加於訴訟並有民事訴訟法第63條規定之適用，合先
    敘明。
貳、實體方面：
一、原告聲明求為判決：被告庚○○應給付原告新台幣（下同）
    1,446,000元及自起訴狀繕本送達翌日起至清償日止按年息
    5%計算之利息。被告庚○○於第二項被告子○房屋仲介有限
    公司（以下簡稱子○公司）就第二項請求金額或第三項被告
    丑○實業股份有限公司（以下簡稱丑○公司）就第三項之請
    求金額清償時，就其清償範圍內免給付義務；被告子○公司
    應給付原告1,446,000元及自起訴狀繕本送達翌日起至清償
    日止按年息5%計算之利息。本項被告子○公司於第一項被告
    庚○○就第一項請求金額或第三項被告丑○公司就第三項之
    請求金額清償時，就其清償範圍內免給付義務；被告丑○公
    司應給付原告1,446,000元及自起訴狀繕本送達翌日起至清
    償日止按年息5%計算之利息。本項被告丑○公司於第一項被
    告庚○○就第一項請求金額或第二項被告子○公司就第二項
    之請求金額清償時，就其清償範圍內免給付義務；原告供擔
    保聲請宣告假執行。其陳述略以：
  (一)原告於民國（下同）98年11月9日經子○公司之業務員黃怡
    霖居中議價以4,820,000元之價格成交系爭房屋，當日簽約
    金付430,000元、仲介費45,000元，原告均按程序配合辦理
    各項過戶事宜，不意事經約2星期後，業務員來電告知，其
    聽該鄰之鄰長告知該屋為凶宅，約20年前該一樓樓梯間前屋
    主己○○之獨子以絲襪上吊身亡，問原告有意見否，另告知
    因年代久遠，無從考查究實，屋主要原告提出證據，始得退
    還價金，不然不願退價金等語。經原告四處查證及找尋證物
    ，屋主始得承認，原請屋主退還價金及賠付違約金，屋主不
    願付違約金，且告知原告該屋主係為人頭，經原告向北屯區
    調解委員會申請調解，二次屋主皆未，不願出面解決問題。
    事發之初，屋主曾表明，請原告提出告訴，被告庚○○才可
    再向原賣屋給被告庚○○之寅○房屋提出告訴求償，原告為
    恐己方可能也會有違約之問題，還是完成過戶，並給付
    4,820,000元屋款。原告自98年11月9日付完頭期款後，隨即
    安排配偶之工作異動，原住台中縣烏日鄉，配偶之工作地為
    彰化，任職於卯○通訊公司，每日火車通車上下班，為購此
    屋，特申請原職稱為店長，自請降調至台中市○○路（近系
    爭房屋）門市為門市人員，薪資因此也減少，且已付傢俱店
    及各廠商訂金，原告不想之各項損失，只好付清屋款，再請
    求屋主依原告所訴凶宅之價金減少。原告支付畢生積蓄，不
    意竟買到凶宅，除原告同住之家人全部為女性，配偶及2個
    未成年之女兒，配偶因此事件精神壓力大，四處求神問佛、
    收驚，為保護女兒不敢讓女兒得知此事，又沒錢另租屋居住
    ，現今還是搬入系爭房屋居住，原告實非常無奈。
  (二)按出賣人應依民法第354條第1項規定負物之瑕疵擔保責任，
    且不以出賣人有故意或過失之事歸責事由為必要，即便被告
    庚○○非明知亦對系爭房屋負物之瑕疵擔保責任。系爭房屋
    曾發生上吊自殺命案（即俗稱之凶宅），依我國社會民情，
    一般大眾對於此類非自然身故事件，多存有嫌惡畏懼心理，
    對居住於其內之住戶而言，除會對居住品質心生疑慮，且會
    在心理層面上造成相當之負面影響，因此，在房地產交易市
    場及實務經驗中，具有非自然身故情事之不動產，均會嚴重
    影響購買意願及購買價格，並因此造成該等標的之市場接受
    程度及交易價格低落，故就房屋交易市場之通常交易觀念而
    言，屋內是否曾發生有人「非自然身故」之情事，乃屬房屋
    交易之重要資訊，並影響系爭房屋之交易價值甚鉅，係屬物
    之重大瑕疵，被告庚○○應負物之瑕疵擔保責任，原告請求
    減少價金1,446,000元。
  (三)依內政部於92年6月26日內授中辦地字第0920082746號公告
    修正，行政院消費者保護委員會第99次委員會議通過的「不
    動產委託銷售契書範本」第6條「委託人之義務」第3項「委
    託人應就不動產之重要事項簽認於不動產標的現況說明書，
    委託人對受託人負有誠實告知之義務，如有虛偽不實，由委
    託人負法律責任」及第7條「受託人之義務」中第1項：「受
    託人受託處理仲介事務應以善良管理人之注意為之。」亦即
    要作到誠實告知、詳實調查。被告子○公司之業務員未在議
    價付首期屋款前先調查清楚屋況，即急於成交此案，在簽約
    後2星期才向鄰長探詢，才發現凶宅之事實，因而致生本件
    消費糾紛，而被告子○公司為被告丑○公司之加盟店，均應
    負連帶賠償責任。爰依民法第359條、第360條、第227條、
    第226條規定請求被告等給付如聲明所示之金額。
二、被告均聲明求為判決如主文所示，其陳述略以：
  (一)被告庚○○：
  1.系爭房屋雖在過戶於原告名下前，係登記於被告庚○○名下
    ，惟實際上，系爭房屋為訴外人辛○○所有，僅係借名登記
    於被告庚○○名下。原告主張系爭房屋為凶宅，被告否認之
    ，應由原告舉證證明。由訴外人辰○○之死亡登記資料記載
    內容無法看出辰○○發生絞縊地點於何處，其死亡地點亦非
    於系爭房屋內，不能因此認定系爭房屋為凶宅。
  2.退步言之，縱認訴外人辰○○係於系爭房屋內自縊（被告仍
    否認），然有關辰○○縊死一事，當事之鄰居即證人丁○○
    並不知情，且在辰○○於83年2月14日死亡4年餘後，己○○
    於87年7月2日將系爭房屋出售予訴外人郭豐泰，郭豐泰亦於
    系爭房屋居住近10年才於97年5月間將系爭房屋出售予受告
    知訴訟人辛○○，由郭豐泰當時就系爭房屋所出具之標的物
    現況說明書亦載明系爭房屋未曾發生非自然身故之情事，足
    見本件被告庚○○及實際所有權人辛○○對辰○○縊死一事
    均不知情。系爭房自辰○○身亡迄至本件買賣，相距已達15
    年之久，並經前前屋主己○○及前屋主郭豐泰居住過，又辰
    ○○係前前屋主己○○之長子，縱其係在系爭房屋中自縊，
    亦非恐怖兇殺案件。鄰居、前屋主郭豐泰對此事均不知情，
    足見此案並非眾所皆知之事，原告復未舉證系爭房屋自辰○○縊死一事發生後有發生任何靈異不吉之現象，自難認系爭
    房屋因辰○○縊死一事，而致無人願意居住、或致系爭房屋
    價值一直處於顯低於當地行情之情事，自難認系爭房有價值
    、效用及居住品質之減損而有物之瑕疵情事。
  3.退萬步言，縱使系爭房屋確實曾發生非自然身故之事件，且
    經鈞院審酌後，認此事件已足構成民法第354條所稱物之瑕
    疵之情形，原告亦未說明其主張減少價金之計算基礎及理由
    ，僅泛稱主張減少價金1,446,000元並無理由。
  (二)被告子○公司：
  1.被告銷售系爭房屋有請賣方確實簽認不動產現況說明書，切
    實作到產權調查。買賣過戶期間，被告為賣方作服務，發覺
    鄰局神色怪異，詢問鄰局支唔其辭，但未言明系爭房有何事
    件發生，查詢警局資料毫無所悉，查詢凶宅網亦沒有登載，
    被告於誠信原則，於過戶期間已將此種情形告知原告，被告
    當時並查無任何資料證明系爭房屋是凶宅。
  2.本件於協調期間亦告知若確實，買方可要求退還價金解除買
    賣契約，但買方卻說請賣方一定要賣不可解約，只要求減少
    價金等，被告亦盡到協商責任，賣方亦只要有明確證據亦可
    解約返還價金，此過程顯與原告之提告不符合，且原告亦主
    張一定要買系爭房屋。協商中，買賣雙方有協議於完稅款付
    款前，暫停過戶作業，待賣方明確瞭解探詢清楚（時間一個
    星期）再行協商是否解約或繼續，惟原告卻於協議後，未告
    知賣方情況下，匯完稅款於履約保證帳號，顯見原告主動購
    買系爭房屋之意願。被告已盡仲介之專業與責任，原告請求
    被告賠償並無理由。
  (三)被告丑○公司：原告係與被告子○公司簽訂仲介契約，與被
    告丑○公司無關，被告丑○公司自始並無參與系爭房屋之買
    賣乙事。被告子○公司雖屬被告丑○公司之加盟店，但對外
    營業於招牌及名片上均註明加盟店字樣，且於名片上註明各
    加盟店皆為獨立經營之公司，原告向被告丑○公司請求賠償
    ，並無理由。
三、兩造不爭執之事項：
  (一)原告於98年11月9日經被告子○公司業務員黃怡霖介紹，以4
    ,820,000元向被告庚○○購買系爭房屋，原告已付清買賣價
    金，被告庚○○業經系爭房屋移轉登記予原告並交付予原告
    使用。
  (二)系爭房屋第一次登記之所有權人為己○○，其長子辰○○於
    83年2月14日死亡，辰○○死亡時之戶籍設立於系爭房屋，
    依台灣台中地方法院檢察署相驗屍體證明書記載：辰○○之
    死亡原因為縊死，死亡地點為送醫途中。
  (三)己○○於87年7月2日將系爭房屋移轉給訴外人郭豐泰，郭豐
    泰於97年6月26日將系爭房屋出售給受告知訴訟人辛○○，
    辛○○借用被告庚○○名義登記。
四、法院之判斷：
  (一)原告主張其於98年11月7日與被告庚○○簽訂不動產買賣契
    約書，向被告庚○○購買系爭房屋及其基地，總價金為4,82
    0,000元，原告已清價款並完成所有權移轉登記，被告庚○○並交付予原告使用居住等情，已據其提出台中市中正地政
    事務所民眾閱覽異動索引及建築改良物登己簿、不動產買賣
    契約書影本為證，且均為被告所不爭執，堪信屬實。原告另
    主張系爭房屋曾發生非自然身故事件乙節，則為被告庚○○
    所否認，經經本院依職權向台中市北屯區戶政事務所調取訴
    外人辰○○死亡登記資料，依其死亡登記申請書記載之死亡
    時間為83年2月14日、死亡地點為送醫途中、相驗屍體證明
    書記載死亡時間為83年2 月14日下午3時30分左右、死亡地
    為送醫途中、死亡原因為縊死，有該所99年3月26日中市北
    屯戶字第0990001547號函所附死亡登記申請書及台灣台中地
    方法院檢署署相驗屍體證明書影本在卷可憑，另經傳訊證人
    己○○亦到庭結證陳稱：其長子辰○○是係系爭房屋內上吊
    的（見本院99 年5月12日言詞辯論筆錄）等語。是故，訴外
    人辰○○即系爭房屋之首任屋主己○○之長子，於83年2月
    14日於系爭房屋內上吊後，經送醫於送醫途中死亡之事實，
    可堪認定。
  (二)按物之出賣人對於買受人，應擔保其物依第373條之規定危
    險移轉於買受人時無滅失或減少其價值之瑕疵，亦無滅失或
    減少其通常效用或契約預定效用之瑕疵。但減少之程度，無
    關重要者，不得視為瑕疵。民法第354條第1項定有明文。而
    所謂物之瑕疵係指存在於物之缺點而言。凡依通常交易觀念
    ，或依當事人之決定，認為物應具備之價值、效用或品質而
    不具備者，即為物有瑕疵，且不以物質上應具備者為限（最
    高法院73年台上字第1173號判例意旨參照）。是故，物是否
    具有瑕疵，原則上應以一般交易觀念上是否屬於物之瑕疵認
    定之。而曾發生兇殺或自殺致死事故之房屋，固常會使一般
    社會大眾產生精神上及心理上對房屋價值減損之觀感，且對
    居家環境品質產生疑慮，甚至心理上產生嫌惡，造成在一般
    房地產交易實務上，此類房屋之市場接受度較差，對於購屋
    者之購買意願發生影響，且其交易價格與週遭房屋相較亦較
    為低落。惟房屋是否因為曾有人於此自殺而成為「凶宅」，
    僅屬個人主觀及心理價值範疇，且因人、因時、因宗教信仰
    之不同而有異，亦可藉由時間經過、記憶淡忘或宗教儀式去
    除該不安之心理，在一般交易觀念上，尚難謂必將導致房屋
    價值、效用、品質之減損，衡情仍應考量案發事故之情狀、
    案件經過時間之長短等因素，非謂曾發生自殺致死事故之房
    屋，不論時間久遠，即概均認為係屬凶宅，指為物之瑕疵。
  (三)本件訴外人辰○○固曾於83年2月14日在系爭房屋內上吊，
    後於送醫途中死亡，惟此事件並未為四鄰所知悉，證人丁○○即系爭房屋該鄰之鄰長到庭證稱：其自69年農曆8月起住
    在其現址，於96年間開始擔任鄰長，並不清楚系爭房屋曾發
    生事件，只知道該戶的兒子過世，因為辦喪事，鄰局有包白
    包，如何過世不清楚等語（見本院99年3月8日言詞辯論筆錄
    ）。又系爭房屋之首任屋主己○○嗣於87年7月2日將系爭房
    屋出售予訴外人郭豐泰，並經郭豐泰偕同家人居住於系爭房
    屋內多年等情，亦據證人郭戊○○即郭豐泰之配偶到庭證稱
    ：「我們是外地人，當初向前屋主購買系爭房屋時，並不曉
    得曾經發生前屋主之子在屋內自殺的事件，我們自87年至94
    年間住在系爭房屋內7年，居住期間都不曾聽鄰居談論相關
    的事情。居住期間，也沒有特殊感覺。後來94年間因為我先
    生生病、沒有工作，我先生是先天性腦部動靜脈畸形，我們
    才搬回高雄老家。我們搬出系爭房屋後，並沒有將房屋出租
    ，後來因為房屋有貸款，所以決定將房屋出售。由我代理我
    先生將系爭房屋出售給訴外人辛○○，出售時，因為我們從
    頭到尾都不曉得系爭房屋曾發生自殺事件，所以沒有告知訴
    外人。系爭房屋我們87年間購買時是以490萬元購入，97年
    間出售時，因為當時景氣不好，仲介公司也有帶其他顧客來
    看房子，都一直殺價，且我有貸款壓力，所以最後以370萬
    元出售，在當時應該算是合理中古屋價。我們從來都不知道
    系爭房屋有自殺事件，是收到法院傳票後，我才向仲介公司
    詢問，才聽說此事。」等語（見本院99年7月19日言詞辯論
    筆錄）。足見系爭房屋自辰○○上吊事件發生後迄今，已時
    隔15年之久，且期間經訴外人郭豐泰及家人居住其內長達7
    年，訴外人郭豐泰家族均未感居住不適或有何靈異現象產生
    ，又訴外人郭豐泰雖僅以370萬元之價格出售予受告知訴外
    人辛○○，惟影響不動產市場交易價格高低之因素甚多，有
    可能因景氣不佳，亦有可能因買賣雙方當時之經濟狀況因素
    所致，不一而足，訴外人郭豐泰因未知悉系爭房屋曾發生辰
    ○○上吊之事件，亦未予告知辛○○，顯見其交易價格並無
    受此事件之影響，系爭房屋所有權交易轉讓情形並未有所滯
    礙。是依此情形而論，尚難以訴外人辰○○曾於15年前在系
    爭房屋上吊，即謂已導致系爭房屋價值、效用及居住品質之
    減損，而有物之瑕疵情事。又本院依原告聲請，敘明系爭房
    屋所有權移轉及訴外人辰○○在系爭房屋上吊，後於送醫途
    中死亡等情節，送請巳○企業發展鑑定顧問有限公司，依本
    院敘明之上情，鑑定系爭房屋於98年11月9日之合理價格，
    並請鑑定單位說明上述價格與一般市價是否相當？如不相當
    請具體敘明理由。鑑定結果以系爭房屋於98年11月9日之合
    理價格應為4,939,783元，且與一般市價相當，合乎行情，
    有該公司99年11月18日巳○字第14789號函所附報告書可憑
    ，顯見系爭房屋縱曾發生訴外人辰○○在屋內上吊後於送醫
    途中死亡之事件，然系爭房屋之交易價值並未因此發生大幅
    減損之情事，益證，系爭房屋並無減損其價值之瑕疵。
  (四)綜上所述，原告雖主張系爭房屋係凶宅，並稱其配偶因此事
    件精神壓力大，四處求神問佛、收驚等，惟並無法具體舉證
    證明系爭房屋於發生辰○○上吊事件後，有何使人居住不安
    或發生靈異事件之情事，且原告復未能舉證證明系爭房屋有
    何使其價值或效用減損之瑕疵，則原告以系爭房屋為凶宅為
    由，行使物之瑕疵擔保請求權，請求減少價金1,446,000元
    即屬無據。
  (五)原告另主張依其與被告子○公司間之委託服務契約，被告子
    ○公司未盡調查及告知之義務，應負債務不履行之損害賠償
    責任；被告子○公司為被告丑○公司之加盟店，被告丑○公
    司應連帶負責云云。惟查：系爭委託服務契約僅存於原告與
    被告子○公司之間，被告丑○公司與原告並無任何委託服務
    契約存在，且未參與介入系爭房屋之交易過程，原告主張被
    告丑○公司應負債務不履行之責任，自屬無據。另依前述系
    爭房屋之前手郭豐泰因未知此辰○○上吊事件，故於出售系
    爭房屋時並未告知辛○○，嗣辛○○借用被告庚○○名義登
    記後，再以被告庚○○名義出售予原告時，前後之不動產現
    況說明書中均經出賣人勾選未曾發生兇殺或自殺致死之情事
    ，有被告子○公司提出之不動產標的現況說明書及被告庚○○提出之物現況說明書為證，且因事件經過已逾15年，相關
    文件資料均銷燬無從查知，有東山派出所巡佐許文忠99年5
    月13日職務報告書及台中市消防局99年5月14日消護字第099
    0009292號函在卷可稽，則被告子○公司辯稱其已盡查詢義
    務，惟無法查知確實之資料乙節，應堪採信，是以，原告主
    張被告子○公司未盡其注意義務，尚非可採，況本件系爭房
    屋並無物之瑕疵之情事，已認定如前，自難認原告因而受有
    何項損害，則原告依債務不履行之法律關係請求被告子○公
    司賠償其損害1,446,000元，亦屬無由。
五、綜上所述，原告主張其向被告庚○○購買之系爭房屋為凶宅
    ，被告庚○○應負物之瑕疵擔保責任，減少價金1,446,000
    元，被告庚○○應如數給付原告暨依債務不履行之法律關係
    請求被告子○公司、丑○公司賠償損害1,446,000元，均無
    理由，不應准許。原告之訴既經駁回，其假執行之聲請亦失
    其依據，應併予駁回。
六、訴訟費用負擔之依據：民事訴訟法第78條。
中    華    民    國    99    年    12    月    22    日
                  民事第一庭    法  官  陳文爵
正本係照原本作成。
如對本判決上訴，須於判決送達後20日內向本院提出上訴狀。如
委任律師提起上訴者，應一併繳納上訴審裁判費。
中    華    民    國    99    年    12    月    22    日
                                書記官  施玉卿


司法院資訊處製作；財團法人民間司法改革基金會備份。
